臺灣高等法院民事判決　　　　　　　 100年度勞上易字第57號
　　上　訴　人　羅建中
　　訴訟代理人　舒瑞金律師
　　　　　　　　蔡家豪律師
　　被上訴人　　國立台灣大學
　　法定代理人　李嗣涔
　　訴訟代理人　黃鈺華律師
　　複代理人　　陳威智律師
上列當事人間請求給付退休金事件，上訴人對於中華民國99年12
月30日臺灣臺北地方法院99年度勞訴字第246號判決提起上訴，
並擴張訴之聲明，本院於100年10月11日言詞辯論終結，判決如
下：
    主  文
原判決關於駁回上訴人後開第二項之訴部分，及訴訟費用之裁判
均廢棄。
上開廢棄部分，被上訴人應給付上訴人新臺幣玖拾萬壹仟陸佰捌
拾柒元，及自民國99年4月29日起至清償日止，按年息百分之五
計算之利息。
其餘上訴及追加之訴均駁回。
第一、二審訴訟費用，由被上訴人負擔十三分之四，餘由上訴人
負擔。追加之訴訴訟費用由上訴人負擔。
    事實及理由
一、本件上訴人在原審依勞動基準法（下稱勞基法）之規定，起
    訴請求被上訴人給付上訴人新臺幣（下同）132萬2,329元本
    息（見原審勞訴字卷第140頁之民事更正狀），嗣於上訴後
    ，擴張訴之聲明為被上訴人應再給付上訴人1萬7,952元及自
    民國100年4月28日起至清償日止，按年息百分之5計算之利
    息（見本院卷第152頁之民事言詞辯論意旨狀），核係擴張
    應受判決事項之聲明，依民事訴訟法第446條第1項但書、第
    255條第1項第3款規定，自應予准許。又上訴人在本院始提
    出兩造所簽訂之海研一號海員聘用契約書第10條關於退休金
    給與約定，有民法第247條之1規定之情形應屬無效之攻防方
    法（見本院卷第54頁至第61頁之民事準備書(一)狀），雖未依
    民事訴訟法第447條第2項規定釋明，但被上訴人並未表示異
    議，並就該項主張有所陳述（見本院卷第72頁至第76頁之民
    事二審上訴答辯(二)狀），故參照民事訴訟法第197條第1項規
    定，仍應予准許（最高法院96年度台上字第1783號判決要旨
    參照）。均合先敘明。
二、兩造之聲明及陳述如下：
（一）上訴人主張：伊於82年間起受僱擔任被上訴人所屬海研一
      號研究船機船二管輪職務，迄於99年4月1日年滿55歲（44
      年2月18日出生）退休，於98年、99年間每月工資為5萬8,
      128元，加上航務加給，平均每月工資為6萬7,467元，工
      作年資為17年。詎被上訴人依已廢止之「75年7月5日海研
      一號研究船管理使用要點」（下稱系爭管理使用要點）第
      69條、第70條規定，比照海商法第76條最低給與標準，僅
      以月薪5萬8,128元之65%核算21.675個基數，給付伊退休
      金81萬8,951元。惟伊與被上訴人間之僱傭關係，本質屬
      勞工與僱主關係，退休金之給予應適用勞基法第55條第1
      項第1款規定支領32個基數，故退休金之計算，應按停港
      月薪5萬8,128元加計航務加給（即出海日支費）9,348元
      作為平均工資，並以32個基數計算，從而被上訴人應給付
      之退休金為215萬9,232元，被上訴人顯短少給付134萬0,2
      81元。是被上訴人依系爭管理使用要點計算退休金，嚴重
      抵觸勞基法所定最低標準，自於法不合，且亦有民法第
      247條之1規定之定型化契約顯失公平之情形。又縱認於88
      年7月14日海商法第76條規定修正廢止前，應適用該條規
      定計付退休金，惟於該條廢止後，自無從再予適用，而海
      研一號研究船因係公務船舶，其船上服務船員之退休並無
      船員法規定之適用，故自無從於海商法第76條規定廢止後
      ，再適用船員法規定之問題，而應適用勞基法。惟如仍認
      應依船員法第51條及第53條規定計算退休金，則依此計算
      之退休金亦應為152萬4,113元，與被上訴人自行計算之退
      休金差額亦有70萬5,162元。再如認不應加計出海日支費
      為平均工資，則依船員法第51條及第53條規定計算之結果
      ，退休金亦應為112萬0,271元，而與被上訴人計算之退休
      金有30萬1,320元之差額。惟無論何種情形，被上訴人所
      給付之退休金顯有不足，自應予補足差額等語。爰求為命
      被上訴人給付上訴人132萬2,329元及自起訴狀繕本送達翌
      日起至清償日止，按年息5%計付利息之判決（嗣於本院追
      加請求再給付1萬7,952元及自100年4月28日起算之法定遲
      延利息）。並陳明願供擔保，以代釋明，請准宣告假執行
      。
（二）被上訴人則以：上訴人係依「教育人員任用條例施行細則
      」第26條規定進用之海研一號研究船之船員，該細則將各
      級海事學校研究或實習用船之海事人員納入各級學校進用
      之編制外專業人員之範疇，故教育部即會同行政院國科會
      將海研一號船員之聘僱、退撫及資遣等人事管理事項納入
      其專門訂定用以管理海研一號之「海研一號研究船管理使
      用要點」中。又依勞基法第3條第3項但書及行政院勞工委
      員會（下稱勞委會）87年12月31日（87）台勞動一字第05
      9605號函公告、97年6月23日勞動1字第0970130317號令、
      96年11月30日勞動1字第0960130914號公告，可知公立教
      育訓練服務業依教育人員法令進用之編制外教學、研究及
      專業人員不屬臨時人員之範疇，應排除勞基法適用，故上
      訴人之僱傭契約不適用勞基法規定，而兩造間僱傭契約所
      適用之上開要點乃法規性命令或行政命令，故亦無民法第
      247條之1規定之情形。又上訴人雖具船員身分，惟因海研
      一號研究船乃公務船舶，並非商用船舶，故上訴人屬公務
      船舶之船員，其退休事宜自不適用船員法，且依船員法第
      3條、船員退休儲金專戶存儲管理辦法第2條後段規定可知
      ，公務船舶之船員退休事宜應依各該公務機關訂定之退休
      規定辦理，在本件即為系爭管理使用要點。而依系爭管理
      使用要點第70條規定，上訴人之退休金給付，係比照海商
      法第76條規定，以其停港月薪之65%計算，所謂比照係指
      兩條文規定事項相類似時，於性質不相牴觸之範圍內直接
      適用已有規定的法律效果，因此，於海商法第76條於88年
      間修正廢止後，依中央法規標準法第17條「法規修正後，
      適用或準用修正後之法規」規定，自應準用新法即船員法
      有關退休金計算規定，並依修正前船員法第51條第3項規
      定計算退休金，即仍應依海商法第76條規定內容計算，故
      上訴人退休時年滿55歲，停港月薪5萬8,128元，年資17年
      ，依上揭規定計算退休金總額為81萬8,951元（5萬8,128
      ×65%×【前10年15個月＋（後7年×1.5個月）】×85%＝
      81萬8,951，元以下四捨五入），並已給付予上訴人，伊
      自無再給付退休金差額之必要等語，資為抗辯。
（三）原審判決上訴人敗訴，上訴人不服提起上訴，並擴張訴之
      聲明，其上訴聲明為：(一)原判決廢棄。(二)被上訴人應給付
      上訴人132萬2,329元及自起訴狀繕本送達翌日起至清償日
      止，按年息百分之5計算之利息；追加聲明為：被上訴人
      應再給付上訴人1萬7,952元及自100年4月28日起至清償日
      止，按年息百分之5計算之利息。被上訴人則答辯聲明：
      上訴及追加之訴均駁回。
三、經查兩造均不爭執上訴人自82年5月1日起受僱擔任被上訴人
    所屬海研一號研究船機傳二管輪一職，於99年4月1日滿55歲
    後退休，年資共計17年，被上訴人係依系爭管理使用要點第
    70條比照舊海商法第76條規定，以上訴人停港月薪5萬8,128
    元之65%即3萬7,783.2元為準計算上訴人應得退休金為81萬8
    ,950.86元，並已給付81萬8,951元予上訴人收訖等情，復有
    上訴人提出之系爭聘用契約、被上訴人99年3月25日校人字
    第0990011820號函、海研一號研究船管理使用要點為證（見
    臺灣高雄地方法院99年度司雄勞調字第10號卷【下稱司雄勞
    調字卷】第11頁至第15頁），堪認此部分事實為真實。至上
    訴人主張被上訴人有給付退休金有短少之情事，應補足差額
    ，則為被上訴人所否認，並以前揭情詞置辯，故本件應探究
    者厥為：(一)兩造間之僱傭關係是否應適用勞基法規定？(二)系
    爭使用管理要點是否為法規性命令，而得拘束上訴人？(三)系
    爭僱傭契約有無民法第247條之1規定之適用？(四)上訴人之退
    休金計算依據為何？爰分別說明如下：
（一）兩造所訂定之國立臺灣大學（海研一號海員）聘用契約書
      乃私法上之僱傭契約，上訴人係受被上訴人僱用擔任海研
      一號研究船上之二管輪職務（見司雄勞調字卷第11頁及第
      12頁），應屬海上運輸工作，故原則上應有勞基法之適用
      （勞基法第3條第1項第6款規定參照）。惟被上訴人抗辯
      上訴人乃依教育人員任用條例施行細則第26條規定所任用
      之海事人員，且業經勞委會公告不適用勞基法等語，並據
      其提出勞委會87年12月31日台勞動一字第059605號公告及
      97年6月23日勞動1字第0970130317號令為憑（見原審勞訴
      字卷第15頁至第18頁），自堪認被上訴人所為此部分之抗
      辯為可取。本院關於兩造就此部分攻擊防禦方法之意見及
      法律上意見與原審判決事實及理由欄第貳項第四款第1目
      及第2目說明相同，爰依民事訴訟法第454條第2項規定，
      予以引用，不再贅述。
（二）兩造間既成立私法上之僱傭契約，雖因教育人員任用條例
      規定不適用勞基法，惟仍應有民法相關規定之適用。而上
      訴人主張兩造間所訂定之系爭海研一號海員聘用契約書乃
      定型化契約，其第十條約定適用系爭使用管理要點，有對
      上訴人退休金權利重大不利益及減輕被上訴人給付退休金
      責任之情形，且顯失公平，應屬無效等語，惟為被上訴人
      所否認，並抗辯：上開使用管理要點係依據教育人員任用
      條例第26條規定授權教育部訂定之法規性命令或行政命令
      ，自無民法第247條之1規定之顯失公平情事云云。經查：
    1.中央法規標準法第3條規定，各機關發布之命令，得依其
      性質，稱規程、規則、細則、辦法、綱要、標準或準則。
      惟並無關於命令得稱以「要點」之情形，故系爭使用管理
      要點在名稱上已難認係命令。又按法規性命令係指行政機
      關基於法律授權，對多數不特定人民就一般事項所作抽象
      之對外發生法律效果之規定，且應明列其法律授權之依據
      ，並不得逾越法律授權之範圍與立法精神（行政程序法第
      150條規定參照）。經查系爭使用管理要點並未記載其法
      律授權之依據，且其內容亦非針對多數不特定人民就一般
      事項所作抽象之對外發生法律效果之規定，而係就海研一
      號研究船之船舶管理及人員管理作具體事項之安排，故亦
      難認符合上開法規性命令之內容規定。次查系爭使用管理
      要點乃教育部與國科會為管理船籍登記在臺灣大學名下之
      海研一號研究船，供全國大專院校及公立研究機構之研究
      人員申請使用，以從事海洋研究發展而訂定者（見系爭使
      用管理要點第1條及第2條規定），故亦非屬行政機關之上
      級機關對下級機關因規範機關內部秩序及運作，所為非直
      接對外發生法律規範效力之行政規則（行政程序法第159
      條規定參照）。是被上訴人所辯系爭使用管理要點乃法規
      性命令或行政命令云云，即非可取。
    2.系爭管理使用要點既非法規性命令或行政規則（命令），
      則兩造依系爭海研一號海員聘用契約書第10條約定適用該
      要點時，其相關內容即非不得受民法第247條之1規定之檢
      視。而按依照當事人一方預定用於同類契約之條款而訂定
      之契約，如有免除或減輕預定契約條款之當事人之責任
      ，加重他方當事人之責任，使他方當事人拋棄權利或
      限制其行使權利，或其他於他方當事人有重大不利益者
      之約定，按其情形顯失公平者，該部分約定無效，民法第
      247條之1定有明文。且此項規定對於該法條修正前訂定之
      契約，亦有適用（民法債篇施行法第17條規定參照）。經
      查海研一號研究船上之人員與被上訴人所簽訂之契約書，
      均係被上訴人提供之制式化聘用契約書，有上訴人提出之
      聘用契約書多件為證（見本院卷第62頁至第68頁），堪認
      屬預定用於同類契約之條款而訂定之契約。而系爭使用管
      理要點第69條及第70條關於海員退休規定，依上開聘用契
      約書第10條關於：「本契約未規定事項，悉依『海研一號
      研究船使用管理要點』辦理」之約定，即成為系爭聘用契
      約之條款。惟系爭使用管理要點第70條雖明定應於海員退
      休時給與退休金，惟就退休金之給與內容，卻規定應照停
      港月薪百分之65計算，且應比照（88年7月14日修正前）
      海商法第76條規定最低標準辦理（按系爭使用管理要點係
      於75年訂定，故訂定當時之海商法條文乃88年7月14日修
      正前之海商法條文）。而88年7月14日修正前海商法第76
      條係規定：「海員退休時，船舶所有人應一次給與退休金
      ，並不得低於下列之規定：一  年齡已滿六十歲連續服務
      滿十年者，給與相等於退休時薪津十五個月之退休金，自
      第十一年起，每增加一年，加給一個半月。二  年齡已滿
      五十五歲連續服務滿十年者，依照前款規定標準，給與百
      分之八十五金額。」故上訴人退休金之計算，除須依上開
      海商法規定打85折外，復僅得按停港月薪百分之65計算，
      此項約定內容與勞基法第55條退休金給與內容，係照一個
      月平均工資計算基數，且在15年內之每滿一年工作年資給
      與二個基數計算之規定，顯然偏低（不但無法加給一個月
      ，更須連打65折及85折二個折扣），再參諸100年2月1日
      修正前船員法第53條規定海員亦得適用勞基法關於退休給
      與之規定，及修正前船員法第51條第3項對於船員法施行
      前之海員工作年資乃單純適用上開海商法第76條規定計算
      退休金給與，不須照停港月薪百分之65計算之規定，益見
      依系爭聘用契約書第10條約定適用系爭使用管理要點第70
      條規定之按停港月薪百分之65計算退休金給與約定，確實
      對於上訴人有重大不利益之情形，且顯失公平。因此上訴
      人主張系爭聘用契約書第10條關於適用系爭使用管理要點
      第70條規定之依照停港月薪百分之65計算退休金給與約定
      ，依民法第247條之1第4款規定，應為無效，堪認有據。
      除此範圍外之契約條款，因係依據海商法第76條之規定，
      乃立法機關基於立法權，依當時社會經濟環境所制定之法
      律，尚難認有顯失公平之情形，故上訴人所為該部分亦屬
      無效之主張，即非可取。被上訴人雖抗辯：其乃依法行政
      ，並未迫使上訴人必須訂定系爭聘用契約，上訴人係明知
      有上開第10條約定，仍同意簽約，故本件並無民法第247
      條之1規定之情形云云。惟如前述，系爭使用管理要點並
      非具法效性質之命令，故其內容涉及私法上權利義務關係
      之約定者，自仍應受民法或相關法律規定之規範。而民法
      第247條之1規定，並不以訂約之一方不知契約內容，或提
      供契約之一方須有強迫行為為必要要件，僅其約定有該條
      4 款規定之情形，且依契約本質所生之主要權利義務，或
      按法律規定加以綜合判斷，有顯失公平之情形，即為已足
      。準此，被上訴人所為此部分之抗辯，即難憑取。
（三）承上，系爭聘用契約關於退休金給付按停港月薪百分之65
      計算之約定既屬無效，則依其餘仍屬有效部分之約定，上
      訴人之退休金給付即應比照海商法第76條規定之內容予以
      計算，即按退休時薪津計算。而薪津係包括薪資及津貼（
      88年修正前海商法第55條第6款及船員法第2條規定參照）
      ，故上訴人主張其退休金應按退休時每月薪資及航務加給
      計算，亦屬有據。惟查海商法第76條關於退休金之規定，
      於88年7月14日修正而廢止，則於該規定廢止後，系爭聘
      用契約就退休金給與之約定是否因而不同，兩造各有主張
      。按解釋私人之契約應通觀全文，並斟酌立約當時之情形
      ，以期不失立約人之真意。又解釋當事人所立書據之真意
      ，應以當時之事實及其他一切證據資料為其判斷之標準，
      不能拘泥字面或截取書據中一二語，任意推解致失真意（
      最高法院18年上字第1727號、19年上字第28號判例要旨參
      照）。經查兩造第一次成立僱傭契約係在82年間，當時海
      研一號研究船上之海員即不適用勞基法，而船員法亦未制
      定（該法係於88年6月23日初次制定公布者），故在訂約
      之時，雙方就退休金之給付，即難認有關於適用勞基法或
      船員法規定之認識。而88年7月14日海商法第76條修正廢
      止後，海研一號研究船上之海員仍經勞委員公告不得適用
      勞基法，且因海研一號研究船乃以公務船舶向高雄港務局
      登記（見原審勞訴字卷第95頁及第100頁之交通部高雄港
      務局函及系爭使用管理要點第3條規定），故依船員法第3
      條規定，該船海員之退休事項亦無從適用船員法之規定。
      次查兩造於88年7月14日海商法第76條修正廢止後，就比
      照該條規定為退休金給與之約定，並未更改，而被上訴人
      自該條規定廢止後，對於海研一號研究船海員退休之退休
      給與內容，亦仍比照該條規定計付，此為上訴人所不爭執
      。而此種運作事實應為同在海研一號研究船上服務之上訴
      人所知悉。上訴人既於88年7月14日後，仍每年與被上訴
      人續訂聘用契約書，成立僱傭關係，迄99年間申請退休時
      止，則應認其與被上訴人就仍採比照修正前海商法第76條
      規定內容計算退休金之約定，有達成意思表示之合致，即
      兩造已將修正前海商法第76條規定之內容於該條文廢止後
      ，仍列為契約之內容。故被上訴人辯稱上訴人之退休金給
      與仍應比照修正前海商法第76條規定之內容辦理，即為可
      取。上訴人主張應改適用勞基法規定，或援用船員法相關
      規定辦理云云，尚不足取。
（四）承上，上訴人之退休金既仍應比照修正前海商法第76條規
      定內容辦理，則按上訴人退休時之每月薪津即每月薪資5
      萬8,128元加上航務加給即退休前6個月之每月平均出海日
      支費9,348元（見本院卷第77頁至第78頁之薪資所得明細
      ），總計6萬7,476元計算17年之年資，上訴人得請求之退
      休金為172萬0,638元（其計算式為：退休時月薪津6萬7,4
      76元×【15+7×1.5】＝172萬0,638元）。茲被上訴人僅
      給付上訴人退休金81萬8,951元，故上訴人主張被上訴人
      尚應給付差額90萬1,687元（其計算式為：172萬0,638元
      -81萬8,951元=90萬1,687元），即屬有據。
四、綜上所述，上訴人請求被上訴人給付退休金差額90萬1,687
    元，及自起訴狀繕本送達翌日即99年4月29日（見司雄勞調
    字卷第36頁之送達證書）起至清償日止，按年息百分之5計
    算之利息部分，洵屬有據，應予准許；逾此範圍之請求，則
    屬無據，不應准許。從而，原審就上開應予准許部分，所為
    上訴人敗訴之判，尚有未合。上訴論旨指摘原判決此部分不
    當，求予廢棄改判，為有理由。就上開不應准許部分，所為
    上訴人敗訴之判，則無不合。上訴論旨指摘原判決此部分不
    當，求予廢棄改判，為無理由。另上訴人追加請求被上訴人
    再給付1萬7,952元及自100年4月28日起至清償日止，按年息
    百分之5計算之利息，亦非有據，不應准許，其追加之訴應
    予駁回。
五、兩造其餘之攻擊或防禦方法，及未經援用之證據，經本院斟
    酌後，認為均不足以影響本判決之結果，爰不再逐一詳予論
    駁，併此敘明。
六、據上論結，本件上訴為一部有理由，一部無理由，追加之訴
    為無理由，依民事訴訟法第449條第1項、第450條、第78條
    、第79條，判決如主文。
中    華    民    國   100    年    10    月    25    日
                    勞工法庭
                        審判長法  官  王聖惠
                              法  官  呂淑玲
                              法  官  謝碧莉
正本係照原本作成。
不得上訴。
中    華    民    國   100    年    10    月    26    日
                              書記官  李翠齡